臺灣臺東地方法院民事判決　九十四年度簡字第二號
　　原　　　　告　己○○
　　被　　　　告　丙○○○
　　　　　　　　　丁○○
　　　　　　　　　甲○○
　　兼訴訟代理人　庚○○
右當事人間請求返還房屋等事件，本院於民國九十四年八月十九日言詞辯論終結，判
決如下：
    主     文
被告庚○○應將坐落臺東縣海端鄉○○段一○一五地號土地上如附圖所示Ａ部分檳榔
攤，面積七．八四平方公尺及如附圖所示Ｂ部分遮陽棚，面積十九．二平方公尺拆除
，將土地交還原告；並將如附圖所示Ｃ部分鋼筋混凝土建物，面積一一○．八八平方
公尺，即門牌號碼為臺東縣海端鄉廣原村錦屏五五號房屋遷讓，返還原告。
原告其餘之訴駁回。
本判決第一項履行期間為貳個月。
訴訟費用由被告庚○○負擔。
本判決原告勝訴部分，得為假執行。
    事實及理由
一、原告主張：坐落臺東縣海端鄉○○段一○一五地號土地，面積八二○平方公尺（
    下稱系爭土地）及其上未辦建物所有權第一次登記，如附圖所示Ｃ部分，面積一
    一○．八八平方公尺之鋼筋混凝土建物，即門牌號碼為臺東縣海端鄉○○村○○
    路五五號之房屋（下稱系爭房屋）原皆為原告之父黃明三所有，於民國七十八年
    間先後贈與原告後，原告即將之借予原告之弟即被告庚○○與其妻即被告丙○○○、子即被告丁○○、戊○○及媳即被告甲○○等人共同居住使用，原告並於其
    旁增建如附圖所示Ｄ部分，面積四二平方公尺及如附圖所示Ｅ部分，面積十一．
    二平方公尺之木架鐵皮建物、如附圖所示Ｆ部分，面積四○．一六平方公尺之木
    架鐵皮倉庫及如附圖所示Ｇ部分，面積七．五平方公尺之木架鐵皮廁所，用以和
    父親及家人同住。被告庚○○嗣於九十三年間加蓋如附圖所示Ｂ部分之遮陽棚，
    面積十九．二平方公尺及如附圖所示Ａ部分之檳榔攤，面積七．八四平方公尺等
    建物自行使用，詎被告庚○○不知感恩，竟多次對原告暴力相向，九十三年十一
    月十三日晚間又因口角摩擦不法傷害原告，原告遂聲請本院民事通常保護令保護
    在案。被告庚○○全家居住原告所有之系爭房屋多年，且其子均已成年就業或娶
    妻生子，有謀生能力及經濟基礎，加之被告庚○○對原告多次暴力相向及言詞恐
    嚇，致原告無法再與被告等人共同生活，今特以本訴狀繕本送達被告，為終止使
    用借貸之意思表示，使用借貸既已終止，被告占用系爭房屋自構成無權占有，爰
    依民法第七百六十七條前段之所有物返還請求權、民法第九百六十二條前段之占
    有物返還請求權及同法第四百七十條第二項借用物返還請求權之法律關係，請求
    被告等自如附圖所示Ｃ部分之房屋遷讓，將系爭房屋交還原告，並將如附圖所示
    Ａ、Ｂ部分拆除，將土地交還原告等語。並聲明：被告應將坐落臺東縣海端鄉○○段一○一五地號土地上如附圖所示Ａ部分檳榔攤，面積七．八四平方公尺；如
    附圖所示Ｂ部分遮陽棚，面積十九．二平方公尺之建物拆除，將土地交還原告。
    將如附圖所示Ｃ部分鋼筋混凝土建物，面積一一○．八八平方公尺遷讓交還原告
    。
二、被告庚○○則以：系爭土地原屬其父黃明三所有，其父並未同意要將系爭土地贈
    與原告，七十八年間知道此事後曾與其父商量，其父表示不知此事且要其去查明
    ，八十四、五年間其弟黃福興退伍後有去和原告商談，但無結果；且如附圖所示
    Ｃ部分之系爭房屋為其所興建，所有權歸屬其所有，原告無權要其遷出，妻子及
    兒媳均跟其居住，如附圖所示Ａ、Ｂ部分是九十三年間加蓋的，亦屬其所有，由
    家人共用等語。被告丙○○○、丁○○、戊○○、甲○○則以：如附圖所示Ｃ部
    分之系爭房屋是被告庚○○的，他同意讓我們住，所以我們有權住在那裡，且祖
    父已臥病在床，不可能有分產的遺囑，懷疑原告有偽造文書嫌疑等語，資為抗辯
    ，並聲明：原告之訴駁回。
三、坐落臺東縣海端鄉○○段一○一五地號土地，面積八二○平方公尺為原告所有，
    其上如附圖所示Ｃ部分之鋼筋混凝土建物，面積一一○．八八平方公尺，為未辦
    建物所有權第一次登記之房屋，稅籍登記上載原告為納稅義務人，如附圖所示Ｄ
    、Ｅ部分為木架鐵皮建物，面積各為四二及十一．二平方公尺，如附圖所示Ｆ部
    分為木架鐵皮倉庫，面積四○．一六平方公尺，如附圖所示Ｇ部分為木架鐵皮廁
    所，面積七．五平方公尺，均屬原告所有。如附圖所示Ａ部分檳榔攤，面積七．
    八四平方公尺，及如附圖所示Ｂ部分為遮陽棚，面積十九．二平方公尺，為被告
    庚○○所有，有土地登記謄本、臺東縣稅捐稽徵處房屋稅籍證明書附卷可稽、復
    經本院履勘現場並囑託臺東縣關山地政事務所測量屬實，製有勘驗筆錄及土地複
    丈成果圖在卷可佐，且為兩造所不爭執，自堪信為真實。經本院協調兩造限縮爭
    點為：(1)如附圖所示Ｃ部分之系爭房屋為何人所興建？(2)原告之請求是否有理？
    本院自應依此而為審究。
四、經查：
（一）按不動產物權，依法律行為而取得、設定、喪失及變更者，非經登記，不生效
      力。民法第七百五十八條定有明文。又自己建築之房屋，與依法律行為而取得
      者有別，縱使不經登記，亦不在民法第七百五十八條所謂非經登記不生效力之
      列。最高法院亦著有四十一年臺上字第一○三九號判例可資參照。本件如附圖
      所示Ｃ部分之系爭房屋為未辦建物所有權第一次登記之違章建築，而房屋之原
      始取得，係指出資建築房屋，不基於他人既存權利，而獨立取得房屋所有權而
      言，並不以登記為要件（最高法院八十九年度臺上字第一四八○號判決參照）
      。原告主張系爭房屋原始起造人為其父黃明三，被告庚○○則抗辯為其出資僱
      工所興建，然查：
    １、證人即兩造姑丈梁木清證稱：「（提示本審卷第九九頁以下之照片及被告前
        次庭期所陳照片一張，並問：茅草屋於何時興建？何時改建為現場照片的房
        屋？）我於民國四十二年就與黃明三全家同住在照片中的茅草屋內，當時原
        告姐弟均同住在一起，約六十九年拆除茅草屋時就在屋前的空地再蓋一間加
        強磚造房屋如現場照片，當時黃明三有和我商量資金來源，後來黃明三就到
        農會貸款五萬元，由我太太當保證人，把他的竹園讓渡給第三人趙明誠，為
        期十年，得到五萬元，又賣了二條牛約一萬多元，鄉公所補助八萬多元，當
        時蓋那間房子約三十多萬元。」、「（問：當時建屋是由何人僱工？）是黃
        明三請陳文清來建的，陳文清是工頭。那時工資約一百五十元不到二百元。
        」、「（問：房子蓋了多久才完成？）房子蓋了一年缺錢就停工，七十三年
        才再繼續完成，由乙○○接手。」、「（問：蓋房子當時兩造何在？）庚○○剛退伍，在家待業；原告已結婚，但住在家中。她先生去捕魚。後來因黃
        明三生病才改為招贅。」（見本審卷第一七八頁、第一七九頁）等語，核與
        證人乙○○證稱：「（提示本審卷第一百頁編號四即系爭房屋，並問：對於
        照片中的房屋有無印象？）我不記得了。」、「（提示本審卷第一七０、一
        七一頁，並問：對於房屋興建契約書及收條有何意見？）否認，上開契約書
        及收條不是我簽名及蓋章的，從我蓋房子開始，我均沒簽過契約書及收條，
        關於兩造系爭之房子我僅去抹牆二天，是和余錦茂一起做的。」、「（問：
        是否認識陳文清？）要看到人才知道，名字不清楚。」、「（問：去抹牆二
        天是何人請你去的？工資多少？誰支付的？）當時系爭房屋做水電的老闆（
        音叫李新照）叫我去的，工錢事隔多年已記不得了，應該是兩造的父親黃明
        三付錢的。」、「（問：抹牆時是否看到兩造及兩造的家人在場？）兩造及
        兩造的父母都在。」等語（見本審卷第一九三頁）大致相符，可認：(1)系爭
        房屋在六十九年左右開始興建時，兩造皆與父母同住現址，後因缺錢停工，
        直至七十三年方興建完成。(2)當時原告在糖廠工作，月入七千元，其夫從事
        遠洋漁業，每月安家費八千元，被告庚○○則自六十九年退伍後，即在家隨
        其父從事農耕工作等情，為兩造所自認（見本審卷第一九五頁），顯見被告
        庚○○當時並無資力出資興建系爭房屋。(3)證人余錦茂、余春貴亦證稱當初
        是陳文清請渠等去蓋房子的，且蓋房子時黃明三皆在現場，蓋房子用的材料
        是陳文清買的等語（見本審卷第一七九頁、一八○頁），參諸卷附之池上鄉
        農會收入傳票（見本審卷第一六六頁至一六七頁）及桂竹買賣契約書（見本
        審卷第一六八頁），顯見黃明三確有如證人梁木清所證述之借款事實，且被
        告庚○○亦不否認桂竹買賣契約書內見證人為其所親簽（見本審卷第一三八
        頁），益足佐證系爭房屋係兩造之父黃明三出資僱請陳文清興建，後再委由
        乙○○抹牆，於七十三年間方全部完工，自應由黃明三原始取得系爭房屋之
        所有權。
    ２、雖證人余錦茂證稱：「（提示勘驗筆錄照片編號四、九至十二，並問：上面
        的鋼筋水泥的建物是何時蓋的？何人興建的？何人居住在內？）約於七十一
        年十月蓋的，半年內完工，有四人參與興建工程，其他二人已往生，是庚○○要我們去蓋的；工資一天七、八百元，材料由庚○○提供；庚○○與其父
        親住在裡面，是原告嫁人後才蓋的。」（見本審卷第一三四頁）等語，和證
        人余春貴證稱：「（提示勘驗筆錄照片編號四、九至十二，並問：上面的鋼
        筋水泥的建物是何時蓋的？何人興建的？何人居住在內？）約於七十一年十
        月蓋的，一個月內完工，有五、六人參與興建工程，我、胡燕山、余錦茂、
        其他人已往生，是庚○○要我們去蓋的；工資一天一千元，材料由庚○○提
        供；庚○○全家人與其父親住在裡面（母親已過世）。」（見本審卷第一三
        六頁）等語大致相符，然：(1)該兩位證人嗣後又證稱當初是陳文清請渠等去
        蓋房子的，且蓋房子時黃明三皆在現場，蓋房子用的材料是陳文清買的等語
        已如前述，則前開證稱係被告庚○○要渠等去蓋系爭房屋，材料是由被告庚○○提供的等語即有錯誤，為不足採。(2)兩造母親黃胡合妹於七十二年三月
        七日死亡，有卷附戶籍登記簿謄本可憑（見本審卷第一五九頁），則證人余
        春貴竟稱系爭房屋於七十一年十月興建，一個月內完工，且兩造母親已過世
        云云，即顯與事實不符，不足採信。(3)被告庚○○亦陳稱：「（問：對證人
        梁木清所言有何意見？）我六十九年退伍，退伍時姑丈已和我們分家了，工
        頭的確為陳文清，人已過世，其他則無意見。」（見本審卷第一八○頁）等
        語，顯見系爭房屋確係其父黃明三僱請工頭陳文清興建應極為灼然。
    ３、綜上所述，系爭房屋應係兩造之父黃明三所興建，屬黃明三所有，此外，被
        告庚○○亦無法舉積極證據以實其說，則抗辯系爭房屋係其所興建乙節，自
        不能採信。
（二）再按違章建築之讓與，雖因不能為移轉登記而不能為不動產所有權之讓與，但
      受讓人與讓與人間如無相反之約定，應認為讓與人已將該違章建築之事實上處
      分權讓與受讓人（最高法院六十七年度第二次民事庭總會決定參照）。查：
    １、系爭土地原屬兩造之父黃明三所有，七十八年二月二十二日以贈與為原因，
        移轉登記為原告所有，有土地登記謄本（見本審卷第二七頁）及臺東縣關山
        地政事務所九十四年五月四日東關地登字第○九四○○○一七四二號函附土
        地贈與所有權移轉契約書、登記申請書、印鑑證明書（見本審卷第五二頁）
        等件在卷可稽，而系爭房屋雖未辦理建物所有權登記，惟係原告於七十八年
        十月二十六日向臺東縣稅捐稽徵處申報稅籍迄今，亦有房屋稅籍證明書（見
        本審卷第二六頁）及臺東縣稅捐稽徵處九十四年四月十九日東稅財字第○九
        四○○一五四八九號函（見本審卷第四三頁）、九十四年七月七日東稅財字
        第○九四○○三○四八三號函（見本審卷第一二一頁）附卷可佐，是系爭土
        地為原告所有應毋庸疑。再系爭房屋所有權為兩造之父黃明三原始取得，並
        由原告於七十八年間向臺東縣稅捐稽徵處申報為系爭房屋納稅義務人等情，
        已如前述。參諸系爭房屋自始即由原告繳納房屋稅至今，且房屋稅繳款書皆
        投遞至兩造與其父黃明三同居之海端鄉○○村○○路五十五號現址，亦有房
        屋稅繳款書在卷可證（見本審卷第三一頁至三四頁），迄兩造之父黃明三於
        九十二年死亡時止，黃明三均無何異議及處置，衡之社會常情，顯可推斷黃
        明三有將系爭未經保存登記之房屋贈與原告，並交付原告占有使用之意思極
        明，原告主張：「系爭房屋係鄉公所補助我父親蓋的，是在七十年開始蓋的
        ，也是用我父親名義貸款的，被告庚○○說名義不是他的，所以他不肯付錢
        ，貸款的錢都是我付的，父親也是我在照顧的，系爭房屋是我父親過戶給我
        的。」等語（見本審卷第二三頁），信而有徵，應堪信為真實。系爭房屋雖
        因不能為移轉登記而不能為不動產所有權之登記，惟依前揭說明，應認黃明
        三已將系爭房屋之事實上處分權贈與原告，原告就系爭房屋，自有事實上處
        分權及事實上管領之力應極為明確。
    ２、被告戊○○辯稱：「我祖父已臥病在床，怎可能還有分產的遺囑，我懷疑原
        告有偽造文書的嫌疑。」（見本審卷第二三頁）等語，雖與被告庚○○辯稱
        ：「我父親並沒有要將土地及房屋贈與原告，我小孩已於四月十一日有提起
        ，原告有偽造文書之嫌。」（見本審卷第一三一頁）大致相同，然查；(1)被
        告庚○○對上開臺東縣關山地政事務所函附七十八年二月二十一日黃明三之
        印鑑證明書並無異議（見本審卷第一三七頁），而印鑑證明書需本人親領乙
        節亦為公眾所週知之事實，是黃明三有將系爭土地贈與原告之意思應極明確
        。再黃明三於系爭房屋興建後之七十八年，即將系爭房屋連同基地一併贈與
        原告，並由原告申報稅籍，亦有稅籍證明書可憑，是黃明三贈與系爭房屋予
        原告之意思，亦極明確。(2)兩造之父黃明三復於該時將其所有海端鄉○○段
        八七六地號土地贈與被告庚○○，有土地贈與契約書在卷可佐（見本審卷第
        四二頁），是兩造之父黃明三在七十八年間有將其所有財產分贈予子女之事
        實亦極為灼然。(3)兩造之父黃明三於九十二年一月十七日死亡，距贈與系爭
        房地之七十八年達十三年之久，被告庚○○均無異議，嗣於臨訟時方辯稱其
        父無贈與系爭房地予原告之意，又無法舉事證以實其說，所辯自不足採信。
        至系爭房地皆係黃明三生前贈與，亦顯與分產遺囑有間，被告丁○○所辯，
        容有誤會，為不足採。
    ３、復按所有人對於無權占有或侵奪其所有物者，得請求返還之。對於妨害其所
        有權者，得請求除去之。有妨害其所有權之虞者，得請求防止之。占有人，
        其占有被侵奪者，得請求返還其占有物。占有被妨害者，得請求除去其妨害
        。占有有被妨害之虞者，得請求防止其妨害。又借用人應於契約所定期限屆
        滿時，返還借用物；未定期限者，應於依借貸之目的使用完畢時返還之。但
        經過相當時期，可推定借用人已使用完畢者，貸與人亦得為返還之請求。借
        貸未定期限，亦不能依借貸之目的而定其期限者，貸與人得隨時請求返還借
        用物。民法第七百六十七條、第九百六十二條、第四百七十條分別定有明文
        。本件原告於七十八年間取得系爭房屋事實上處分權及事實上管領之力已如
        上述，則原告基於姊弟情誼，將系爭房屋借予被告庚○○一家人居住使用，
        即屬情理之常，詎被告庚○○竟因細故傷害原告，經原告向本院聲請核發九
        十三年度家護字第一三一號通常保護令在案（見本審卷第九頁），原告依此
        主張被告庚○○正值壯年，有謀生能力及經濟基礎，兒子即被告丁○○、戊○○均已成年，戊○○且已成家生子，有戶籍謄本附卷可佐（見本審卷第五
        頁至第八頁），因有前開傷害事實致不能再同居一處，爰依民法第四百七十
        條第二項規定，以起訴狀之送達為終止使用借貸之意思表示，是被告庚○○
        因前開使用借貸之終止，而對系爭房屋構成無權占有，原告本於貸與人之地
        位，依前揭說明，自可請求被告庚○○將系爭房屋遷讓並返還原告。再如附
        圖所示Ａ部分之檳榔攤，面積七．八四平方公尺，及如附圖所示Ｂ部分之遮
        陽棚，面積十九．二平方公尺，皆為被告庚○○於九十三年間所加蓋，兩造
        對此均不爭執，則原告本於系爭土地所有權人之地位，請求無權占有其地並
        興建如上述之檳榔攤、遮陽棚之被告庚○○，將上述檳榔攤、遮陽棚拆除，
        將土地交還原告，即屬於法有據甚明。
    ４、綜上，原告本於系爭土地所有人及系爭房屋貸與人之地位，請求被告庚○○
        將其所有如附圖所示Ａ部分之檳榔攤，如附圖所示Ｂ部分之遮陽棚拆除，將
        土地交還原告，並將如附圖所示Ｃ部分之鋼筋混凝土建物遷讓交還原告，依
        上說明為有理由，應予准許。
五、末按受僱人、學徒或基於其他類似之關係，受他人之指示，而對於物有管領之力
    者，僅該他人為占有人。民法第九百四十二條亦有明定，本件被告丙○○○為被
    告庚○○之配偶，被告丁○○、戊○○及甲○○為被告庚○○之子、媳，有戶籍
    謄本在卷可稽（見本審卷第五頁至第八頁），被告丙○○○、丁○○、戊○○及
    甲○○均陳稱：房子是庚○○的，他同意讓我們住，所以我們有權住在那裡（見
    本審卷第二二頁），被告庚○○亦稱：「（問：妻子與兒媳居住於系爭房屋是經
    你指示亦或是他們自主的選擇？）他們係跟著我住。」（見本審卷第一三二頁）
    ，嗣被告丁○○復陳稱：「（問：你住在系爭房屋是否依你父親的指示？）是的
    。」（見本審卷第二○一頁）等語，顯見被告丙○○○等人係因與被告庚○○共
    同生活而住居在系爭房屋內，自係受被告庚○○指示而對該屋有管領力，應屬上
    揭民法第九百四十二條所定之占有輔助人，難謂其係占有人，是原告主張被告丙○○○、丁○○、戊○○、甲○○等人係無權占有云云，自不足採信。
六、綜上所述，原告基於系爭土地所有權人之所有物返還請求權及系爭房屋貸與人之
    借用物返還請求權，請求被告庚○○將坐落在系爭土地上如附圖所示Ａ部分之檳
    榔攤，面積七．八四平方公尺；如附圖所示Ｂ部分之遮陽棚，面積十九．二平方
    公尺之建物拆除，將土地交還原告。將如附圖所示Ｃ部分之鋼筋混凝土建物，面
    積一一○．八八平方公尺遷讓交還原告，核屬有據，為有理由，應予准許。至請
    求占有輔助人即被告丙○○○、丁○○、戊○○及甲○○等四人拆除檳榔攤及遮
    陽棚，並遷讓系爭房屋交還土地部分，核屬與法有違，為無理由，應予駁回。又
    原告此部分之主張，為伸張權利所必要，且與占有輔助人之其餘被告無關，自應
    由被告庚○○負擔訴訟費用方稱公允。再拆屋還地及遷讓房屋，非立時可就，爰
    斟酌兩造實況，定履行期間二個月，以資兼顧。末查本件原告為同一目的，對同
    一之數被告主張數項法律關係，請求法院依其單一之聲明而為判決，係屬重疊訴
    之合併，本院既已就借用物返還請求權及所有物返還請求權為原告勝訴之判決，
    自無庸再就占有物返還請求權為審酌。再本件訴訟標的價額未逾新臺幣五十萬元
    ，依民事訴訟法第三百八十九條第一項第五款規定，應依職權宣告假執行，併此
    敘明。
七、據上論結，本件原告之訴為一部有理由，一部無理由，依民事訴訟法第七十九條
    、第三百九十六條第一項、第三百八十九條第一項第五款，判決如主文。
中　　　華　　　民　　　國　　九十四　　年　　　九　　　月　　　二　　　日
                                        臺灣臺東地方法院民事庭
　　　　　　　　　　　　　　　　　　　　　法　  　官  曾宗欽
右為正本係照原本作成。
如對本判決上訴須於判決送達後二十日內向本院提出上訴狀。
中　　　華　　　民　　　國　　九十四　　年　　　九　　　月　　　二　　　日
                                          法院書記官　蕭家玲
